【裁判字號】    99,易,1811
【裁判日期】    991021
【裁判案由】    詐欺
【裁判全文】
臺灣高雄地方法院刑事判決              99年度易字第1811號
公  訴  人  臺灣高雄地方法院檢察署檢察官
被      告  乙○○
上列被告因詐欺案件，經檢察官提起公訴（98年度偵字第8032號
），本院判決如下：
    主  文
乙○○幫助犯詐欺取財罪，處有期徒刑參月，如易科罰金，以新
臺幣壹仟元折算壹日。
    事  實
一、乙○○可預見交付金融機構帳戶之提款卡及密碼與他人使用
    ，可能幫助他人遂行詐欺取財之犯罪目的，竟仍基於幫助他
    人犯詐欺罪之不確定故意，於民國98年11月5 日15時許，在
    高雄市○○區○○路與中山路口「麥當勞速食餐廳」，將其
    申辦之第一商業銀行己○分行帳號00000000000 號帳戶（下
    稱上開帳戶）之提款卡及密碼，交付由真實姓名、年籍不詳
    之詐欺集團之成員「蔡經理」使用。嗣該員所屬之詐欺集團
    成員共同意圖為自己不法之所有分別於：（一）98年11月6
    日18時30分許，佯稱為雅虎奇摩拍賣賣家，撥打甲○○之電
    話，誆稱其購物以貨到付款方式，便利商店員工不慎勾選到
    分期付款，需至ATM 操作取消設定云云，致甲○○陷於錯誤
    ，於98年11月7 日16時2 分許匯款新臺幣( 下同)2萬9000元
    至乙○○上開帳戶內；（二）98年11月7日17 時許，佯稱網
    路賣家，撥打戊○○之電話，誆稱其網路購物有多付款要取
    消，需將存款提出匯入指定帳戶云云，致戊○○陷於錯誤，
    於同日分3 次現金存款共5 萬2000元至乙○○上開帳戶內；
    （三）98年11月6 日19時17分許，佯稱為雅虎奇摩拍賣賣家
    ，撥打丙○○之電話，誆稱其之前購物時不慎將結帳方式設
    定為分期付款云云，再由另一名不詳人士佯稱郵局人員撥打
    丙○○之電話，誆稱其所有帳戶已遭凍結，會有金管會人員
    與其聯絡云云，最後由另一名不詳人士佯稱金管會人員，撥
    打丙○○之電話，誆稱為了幫其帳戶解除凍結，要將帳戶內
    所有存款提出存入指定帳戶云云，致丙○○陷於錯誤，於98
    年11月7 日14時31分許匯款2 萬元至乙○○上開帳戶內。嗣
    經甲○○、戊○○、丙○○發覺有異報警處理，始循線查悉
    上情。
二、案經高雄市政府警察局己○分局報告臺灣高雄地方法院檢察
    署檢察官偵查起訴。
    理  由
一、按被告以外之人於審判外之陳述，雖不符刑事訴訟法第159
    條之1 至之4 等4 條之規定，而經當事人於審判程序同意作
    為證據，法院審酌該言詞陳述或書面陳述作成時之情況，認
    為適當者，亦得為證據；又當事人、代理人或辯護人於法院
    調查證據時，知有刑事訴訟法第159 條第1 項不得為證據之
    情形，而未於言詞辯論終結前聲明異議者，視為有前項之同
    意，同法第159 條之5 定有明文。本案下列所引用之供述及
    非供述證據，業經本院依法踐行調查證據程序，公訴人、被
    告均不爭執各該證據之證據能力，且迄本院言詞辯論終結前
    未就上開證據之證據能力聲明異議，又查無依法應排除其證
    據能力之情形，是後述所引用證據之證據能力均無疑義，依
    法自有證據能力，均得作為本案證據，先予敘明。
二、訊據被告固坦承上開帳戶係其所開設，並交付存摺影本及提
    款卡密碼予「蔡經理」等情，惟矢口否認有何幫助詐欺之犯
    行，辯稱：當初是為應徵工作才將上開帳戶存摺影本及提款
    卡密碼交付「蔡經理」，供所應徵之公司使用，並未交付提
    款卡，亦不知道對方要拿去詐騙云云。經查：
  (一)被告於98年11月5 日15時許，在高雄市○○區○○路與中山
    路口「麥當勞速食餐廳」，將其申辦上開帳戶之存摺影本、
    提款卡密碼，交付真實姓名、年籍不詳之「蔡經理」使用，
    嗣某詐欺集團成員共同意圖為自己不法之所有分別於：１、
    98年11月6 日18時30分許，佯稱為雅虎奇摩拍賣賣家，撥打
    甲○○之電話，誆稱其購物以貨到付款方式，便利商店員工
    不慎勾選到分期付款，需至ATM 操作取消設定云云，致甲○○陷於錯誤，於98年11月7 日16時2 分許匯款2 萬9000元至
    上開帳戶內；２、98年11月7 日17時許，佯稱網路賣家，撥
    打戊○○之電話，誆稱其網路購物有多付款要取消，需將存
    款提出匯入指定帳戶云云，致戊○○陷於錯誤，於同日分3
    次現金存款共5 萬2000元至上開帳戶內；３、98年11月6 日
    19時17分許，佯稱為雅虎奇摩拍賣賣家，撥打丙○○之電話
    ，誆稱其之前購物時不慎將結帳方式設定為分期付款云云，
    再由另一名不詳人士佯稱郵局人員撥打丙○○之電話，誆稱
    其所有帳戶已遭凍結，會有金管會人員與其聯絡云云，最後
    由另一名不詳人士佯稱金管會人員，撥打丙○○之電話，誆
    稱為了幫其帳戶解除凍結，要將帳戶內所有存款提出存入指
    定帳戶云云，致丙○○陷於錯誤，於98年11月7 日14時31分
    許匯款2 萬元至上開帳戶內，嗣經甲○○、戊○○、丙○○
    發覺有異報警處理等情，業經被告坦承不諱（見本院審易卷
    第78頁、易字卷第12頁、第22頁至第23頁），核與證人即被
    害人戊○○（見警一卷第5 頁至第6 頁）、丙○○（見警二
    卷第6 頁至第7 頁）、甲○○（見偵一卷第5 頁至第6 頁）
    相符，並有上開帳戶存摺交易明細暨基本資料（見警一卷第
    8 頁至第11；警二卷第9 頁至第12頁；偵一卷第8 頁至第11
    頁）、被害人戊○○（見警一卷第9 頁）、丙○○（見警二
    卷第8 頁）、甲○○（見偵一卷第7 頁）匯款明細各1 份可
    參，堪認為真實。
  (二)被告雖辯稱：伊僅有將上開帳戶存摺影本及提款卡密碼交付
    「蔡經理」，並未將提款卡交付「蔡經理」云云。惟上開詐
    欺集團成員於上揭時間分別詐騙甲○○、戊○○、丙○○匯
    款至上開帳戶後，各隨即以提款卡將所詐得之款項領出，每
    一筆提款均扣手續費6 元之事實，有上開帳戶存摺交易明細
    （見偵一卷第11頁）可證，足見被告於上揭時地除交付存摺
    影本及提款卡密碼予「蔡經理」外，尚有交付提款卡予「蔡
    經理」之事實。且被告前於警詢及偵查中亦均坦承：其有交
    付上開帳戶之提款卡予「蔡經理」等語（見警一卷第2 頁、
    警二卷第2 頁、偵四卷第15頁）。是被告於本院審理時始翻
    異前供辯稱其並未交付提款卡予「蔡經理」云云，並無可採
    。
  (三)被告雖又辯稱：當初是為應徵工作才將上開帳戶存摺影本及
    提款卡密碼交付「蔡經理」，供所應徵之公司使用，不知道
    對方要拿去詐騙云云。惟參以一般民眾應徵工作經錄取後，
    縱然需要提供金融機構帳戶，亦僅提供存摺封面影本即可（
    讓錄取機構知悉帳號戶名及號碼），絕無須將金融機構提款
    卡交付對方之必要。且依一般經驗，正常之公司之款項，應
    直接匯入公司之帳戶即可，豈有可能借用員工之私人帳戶，
    而先匯入員工私人帳戶，再行提款出來交給公司，如此大費
    周章之情形。又被告辯稱：交付上開帳戶資料是供「蔡經理
    」查詢其信用之用云云。惟上開帳戶僅係一般存款帳戶，被
    告如要提供存提款明細以證明其財產狀況，則提供存摺影本
    即可，何需提供提款卡及密碼。再被告於本院審理時陳稱：
    其所應徵公司之名稱為某俱樂部，不知該公司地點云云（見
    本院易字卷第23頁），與其於偵查中所述：該公司名稱是「
    世紀遊樂休閒公司」云云（見偵卷第15頁），及警詢陳稱：
    該公司名稱是「環球娛樂公司」云云，前後供述不一。被告
    在不知其所應徵之公司名稱、地點下，竟在尚未經對方錄取
    前，甚至在不知對方之真實姓名之情形下，即先行提供上開
    帳戶之提款卡及密碼予對方，顯與一般應徵工作之常情有異
    。
  (四)按刑法上之故意，可分為直接故意與不確定故意（間接故意
    ），所謂「不確定故意」，係指行為人對於構成犯罪之事實
    ，預見其發生而其發生並不違背其本意者，刑法第13條第2
    項定有明文。另參以一般人至銀行申請開立帳戶，其目的不
    外乎利用銀行帳戶作存、提款、轉帳等財產之金錢支配處分
    ，故對於銀行發給之存摺、提款卡、密碼等資料，無不妥為
    保存，以防遺失或被盜用，損及個人財產權益，並遭濫用為
    財產犯罪之工具，且個人存摺與存戶印鑑章、提款卡與密碼
    結合，專有性甚高，更非一般自由流通使用之物，縱需交他
    人使用，亦必基於信賴關係或特殊事由，自不可能隨意交予
    不熟識之人任意使用，一般人本於生活經驗及認識，足以懷
    疑藉故取用他人帳戶之提款卡及密碼者，係基於隱瞞資金流
    向或行為人之身份之不法目的，與利用他人之銀行該等帳戶
    為犯罪工具有關。而金融機構帳戶係個人理財之重要工具，
    為個人財產、信用之重要表徵，一般人均可預見將自己名義
    開設之金融機構帳戶存摺、提款卡及密碼交付他人使用，有
    供作財產犯罪用途之可能，而犯罪者取得他人存摺之目的在
    於取得贓款及掩飾犯行不易遭人追查，此為一般人依其社會
    經驗所得知，亦應為被告所明知。且平面媒體及電子媒體，
    均經常報導詐欺集團，常以收購人頭帳戶作為詐欺工具之事
    實，眾所皆知，被告係有正常辨識能力之人，應對於他人會
    持其所提供之銀行帳戶犯罪應有所預知，其竟將所開立之帳
    戶之提款卡及密碼交付他人使用，對於他人持用犯罪之事實
    ，自無不知之理，是被告應可預見上開金融帳戶將被不法之
    徒用於犯罪贓款之匯入流出，而不違反本意，顯然有幫助詐
    欺集團利用其帳戶犯罪之不確定故意。
  (五)綜上所述，本件事證明確，被告犯行，洵堪認定，應依法論
    科。
三、按刑法上之幫助犯，係對於犯罪與正犯有共同之認識，而以
    幫助之意思，對於正犯資以助力，而未參與實施犯罪之行為
    者而言（最高法院75年度台上字第1509號、84年度台上字第
    5998號、88年度台上字第1270號判決參照）；是以如未參與
    實施犯罪構成要件之行為，且係出於幫助之意思提供助力，
    即屬幫助犯，而非共同正犯。本案被告提供其帳戶之提款卡
    及密碼，供詐欺集團詐欺取財匯款使用，係提供詐欺集團對
    被害人詐欺取財之助力，使詐欺集團易於遂行上開詐欺取財
    犯行，其雖未參與詐欺取財之行為，然顯係以幫助之意思，
    參與詐欺取財構成要件以外之行為，為幫助犯。核被告所為
    ，係犯刑法第30條第1 項、第339 條第1 項之幫助詐欺取財
    罪，依刑法第30條第2 項規定，按正犯之刑減輕之。被告以
    一幫助詐欺取財犯意，交付詐騙集團成員其銀行帳戶之存摺
    、提款卡及密碼等物，供詐欺集團詐欺取財匯款使用，及供
    詐欺集團收購其他人頭帳戶匯款使用，致使該詐騙集團成員
    得以詐騙上開被害人，雖詐騙集團成員有多數詐騙被害人之
    行為，然因幫助犯行之成立，係以被告將其所有之金融帳戶
    資料交付予不詳之詐騙集團成員之事實行為以資判斷被告之
    幫助行為之單數或複數，被告既僅有一個交付行為，僅能論
    以一個幫助行為。爰審酌被告本身雖未實際參與詐欺取財犯
    行，但其提供帳戶供不法犯罪集團使用，不僅造成執法機關
    不易查緝犯罪行為人，危害社會治安，助長社會犯罪風氣，
    更造成被害人求償上之困難，所為甚有不該，及被害人受騙
    之金額，暨其犯罪之動機、目的、智識程度、生活狀況等一
    切情狀，量處如主文所示之刑，並諭知易科罰金之折算標準
    。
據上論斷，應依刑事訴訟法第299 條第1 項前段，刑法第30條第
1 項前段、第2 項、第339 條第1 項、第41條第1 項前段，刑法
施行法第1 條之1 ，判決如主文。
本案經檢察官丁○○到庭執行職務。
中    華    民    國    99    年    10    月    21    日
                  刑事第二庭    審判長法  官  李政庭
                                      法  官  柯彩燕
                                      法  官  施盈志
以上正本證明與原本無異。
如不服本判決應於收受送達後10日內向本院提出上訴書狀，並應
敘述具體理由；如未敘述上訴理由者，應於上訴期間屆滿後20日
內向本院補提理由書（均須按他造當事人之人數附繕本）「切勿
逕送上級法院」。
中    華    民    國    99    年    10    月    21    日
                                      書記官  林雅婷
附錄本判決論罪之法條：
刑法第339 條（普通詐欺罪）
意圖為自己或第三人不法之所有，以詐術使人將本人或第三人之
物交付者，處5 年以下有期徒刑、拘役或科或併科1 千元以下罰
金。
以前項方法得財產上不法之利益或使第三人得之者，亦同。
前二項之未遂犯罰之。

司法院資訊處製作；財團法人民間司法改革基金會備份。
